---
title: "ASzCz - Spr 4"
author: "Kacper Budnik"
date: "2023-06-18"
output:
  pdf_document: 
    toc: true
    number_sections: true
    extra_dependencies: ["polski", "mathtools", "amsthm", "amssymb", "icomma", "upgreek", "xfrac", "float", "hyperref", "caption", "enumitem"]
fontsize: 12pt
---


```{r setup, include=FALSE}

knitr::opts_chunk$set(echo = FALSE, warning = FALSE, message = FALSE, eval = TRUE, fig.pos = "H", dev.args=list(encoding="CP1257.enc"), fig.path='figure/', fig.align='center', fig.pos='H',fig.width=5, fig.height=3)
```

```{r, echo=FALSE}
library(EnvStats)
library(ggplot2)
library(dplyr)
library(tidyr)
library(vcd)
library(knitr)
library(TSAFBook)
library(astsa)
library(forecast)
library(gridExtra)
library(DescTools)
library(tseries)
library(kableExtra)
library(itsmr)
library(ggfortify)
#library(ramify)
#library(HDclassif)
#library(ipred)
#library(rpart)
#library(rpart.plot)
library(klaR)
library(TSA)
library(fpp)
library(pracma)
```
\newpage
\section{Dopasowanie modelu SARIMA do szeregu gnp}
\subsection{Wprowadzenie}
W pierwszym zadaniu, ostatniego już sprawozdania, przeprowadzimy kompletną analizę i diagnostykę. Do analizy wykorzystamy dane \verb|gnp| z pakietu \verb|astsa|. Dane te dotyczą dochodu narodowego USA oraz pochodzą z okresu od `r (time(gnp)[1] %% 1)*frequency(gnp)+1` kwartału `r floor(time(gnp)[1])` roku do `r (time(gnp)[length(gnp)] %% 1)*frequency(gnp)+1` kwartału `r floor(time(gnp)[length(gnp)])` roku. Na wykresie prezentują się następująco.

```{r, fig.cap="Przedstawienie rozpatrywanych danych na wykresie."}
autoplot(gnp)
```
```{r, results='hide'}
X=window(gnp,end=c(1989,4))
Y=window(gnp,start=c(1990,1))
```
W sprawozdaniu, oprócz analizy danych, sprawdzimy dodatkowo jakość dopasowania modelu. Dlatego podzieliliśmy nasz zbiór na część uczącą oraz testową. Łączna liczba obserwacji wyniosła `r length(gnp)`. Zbiór uczący zawiera obserwacje przed datą 1990 roku, natomiast zbiór testowy od 1990 (włącznie). W ten sposób otrzymaliśmy dwa zbiory liczące odpowiednio `r length(X)` oraz `r length(Y)` obserwacji, zatem zbiór uczący zawiera `r round(length(X)/length(gnp), digits = 4)*100`% obserwacji.

\subsection{Transformacje danych}
Przed przystąpieniem do analizy, nałóżmy na dane odpowiednie transformacje Box'a-Cox'a oraz różnicowania. Zacznijmy od przetransformowania danych. Rozpatrzyliśmy pięć przypadków, oprócz standardowych transformat: logarytmiczna ($\lambda=0$), pierwiastkowa ($\lambda=0.5$) oraz bez transformacji ($\lambda=1$, odjęcie 1 od danych), zastosowaliśmy dodatkowo transformacje dla lambd otrzymanych w wyniku działania algorytmów Guerrero ($\lambda=$ `r round(BoxCox.lambda(X, method="guerrero"), digits=3)`) oraz w wyniku maksymalizacji logarytmicznej funkcji wiarygodności ($\lambda=$ `r round(BoxCox.lambda(X, method="loglik"),digits=3)`). Widzimy, że w wyniku algorytmów dostaliśmy zbliżone wartości. Sprawdźmy, czy nasze dane przechodzą formalne testy stacjonarności.

```{r}

#BoxCox.lambda(X, method="guerrero")
#BoxCox.lambda(X, method = "loglik")

tmp1=(BoxCox(X, lambda = 0))
tmp2=(BoxCox(X, lambda = BoxCox.lambda(X, "guerrero")))
tmp3=(BoxCox(X, lambda = BoxCox.lambda(X, "loglik")))
tmp4=(BoxCox(X, lambda = 1/2))
tmp5=(BoxCox(X, lambda = 1))


mat=matrix(nrow=5,ncol=8)

mat[1,1]=kpss.test(tmp1, null = "Trend", lshort = FALSE)$p.val
mat[1,2]=kpss.test(tmp1, null = "Level", lshort = FALSE)$p.val

mat[2,1]=kpss.test(tmp2, null = "Trend", lshort = FALSE)$p.val
mat[2,2]=kpss.test(tmp2, null = "Level", lshort = FALSE)$p.val

mat[3,1]=kpss.test(tmp3, null = "Trend", lshort = FALSE)$p.val
mat[3,2]=kpss.test(tmp3, null = "Level", lshort = FALSE)$p.val

mat[4,1]=kpss.test(tmp4, null = "Trend", lshort = FALSE)$p.val
mat[4,2]=kpss.test(tmp4, null = "Level", lshort = FALSE)$p.val

mat[5,1]=kpss.test(tmp5, null = "Trend", lshort = FALSE)$p.val
mat[5,2]=kpss.test(tmp5, null = "Level", lshort = FALSE)$p.val


mat[1,3]=kpss.test(tmp1, null = "Trend", lshort = TRUE)$p.val
mat[1,4]=kpss.test(tmp1, null = "Level", lshort = TRUE)$p.val

mat[2,3]=kpss.test(tmp2, null = "Trend", lshort = TRUE)$p.val
mat[2,4]=kpss.test(tmp2, null = "Level", lshort = TRUE)$p.val

mat[3,3]=kpss.test(tmp3, null = "Trend", lshort = TRUE)$p.val
mat[3,4]=kpss.test(tmp3, null = "Level", lshort = TRUE)$p.val

mat[4,3]=kpss.test(tmp4, null = "Trend", lshort = TRUE)$p.val
mat[4,4]=kpss.test(tmp4, null = "Level", lshort = TRUE)$p.val

mat[5,3]=kpss.test(tmp5, null = "Trend", lshort = TRUE)$p.val
mat[5,4]=kpss.test(tmp5, null = "Level", lshort = TRUE)$p.val



H=5
mat.adf=matrix(nrow=5, ncol=2*H)

mat.adf[1,1:H]=sapply(1:H, function(h) 
  adf.test(tmp1, k = h)$p.val)
mat.adf[2,1:H]=sapply(1:H, function(h) 
  adf.test(tmp2, k = h)$p.val)
mat.adf[3,1:H]=sapply(1:H, function(h) 
  adf.test(tmp3, k = h)$p.val)
mat.adf[4,1:H]=sapply(1:H, function(h) 
  adf.test(tmp4, k = h)$p.val)
mat.adf[5,1:H]=sapply(1:H, function(h) 
  adf.test(tmp5, k = h)$p.val)


tmp1=diff(BoxCox(X, lambda = 0))
tmp2=diff(BoxCox(X, lambda = BoxCox.lambda(X, "guerrero")))
tmp3=diff(BoxCox(X, lambda = BoxCox.lambda(X, "loglik")))
tmp4=diff(BoxCox(X, lambda = 1/2))
tmp5=diff(BoxCox(X, lambda = 1))

mat[1,5]=kpss.test(tmp1, null = "Trend", lshort = FALSE)$p.val
mat[1,6]=kpss.test(tmp1, null = "Level", lshort = FALSE)$p.val

mat[2,5]=kpss.test(tmp2, null = "Trend", lshort = FALSE)$p.val
mat[2,6]=kpss.test(tmp2, null = "Level", lshort = FALSE)$p.val

mat[3,5]=kpss.test(tmp3, null = "Trend", lshort = FALSE)$p.val
mat[3,6]=kpss.test(tmp3, null = "Level", lshort = FALSE)$p.val

mat[4,5]=kpss.test(tmp4, null = "Trend", lshort = FALSE)$p.val
mat[4,6]=kpss.test(tmp4, null = "Level", lshort = FALSE)$p.val

mat[5,5]=kpss.test(tmp5, null = "Trend", lshort = FALSE)$p.val
mat[5,6]=kpss.test(tmp5, null = "Level", lshort = FALSE)$p.val


mat[1,7]=kpss.test(tmp1, null = "Trend", lshort = TRUE)$p.val
mat[1,8]=kpss.test(tmp1, null = "Level", lshort = TRUE)$p.val

mat[2,7]=kpss.test(tmp2, null = "Trend", lshort = TRUE)$p.val
mat[2,8]=kpss.test(tmp2, null = "Level", lshort = TRUE)$p.val

mat[3,7]=kpss.test(tmp3, null = "Trend", lshort = TRUE)$p.val
mat[3,8]=kpss.test(tmp3, null = "Level", lshort = TRUE)$p.val

mat[4,7]=kpss.test(tmp4, null = "Trend", lshort = TRUE)$p.val
mat[4,8]=kpss.test(tmp4, null = "Level", lshort = TRUE)$p.val

mat[5,7]=kpss.test(tmp5, null = "Trend", lshort = TRUE)$p.val
mat[5,8]=kpss.test(tmp5, null = "Level", lshort = TRUE)$p.val


mat.adf[1,(H+1):(2*H)]=sapply(1:H, function(h) 
  adf.test(tmp1, k = h)$p.val)
mat.adf[2,(H+1):(2*H)]=sapply(1:H, function(h) 
  adf.test(tmp2, k = h)$p.val)
mat.adf[3,(H+1):(2*H)]=sapply(1:H, function(h) 
  adf.test(tmp3, k = h)$p.val)
mat.adf[4,(H+1):(2*H)]=sapply(1:H, function(h) 
  adf.test(tmp4, k = h)$p.val)
mat.adf[5,(H+1):(2*H)]=sapply(1:H, function(h) 
  adf.test(tmp5, k = h)$p.val)



mat=round(mat, digits = 3)
rownames(mat)<-round(c(0, BoxCox.lambda(X, method="guerrero"), BoxCox.lambda(X, method="loglik"), 0.5, 1), digits=2)
colnames(mat)<-rep(c("Trend","Level"),4)

mat.adf=round(mat.adf, digits = 3)
rownames(mat.adf)<-round(c(0, BoxCox.lambda(X, method="guerrero"), BoxCox.lambda(X, method="loglik"), 0.5, 1), digits=2)
colnames(mat.adf)<-rep(1:H,2)




col=matrix(sapply(mat, FUN = function(x) if(x>0.05) "#00C400" else "#000000"), ncol=8, nrow=5)
col.adf=matrix(sapply(mat.adf, FUN = function(x) if(x<=0.05) "#00C400" else "#000000"), ncol=2*H, nrow=5)


kab<-mat %>%
  kbl(caption="p-wartość dla testu KPSS dla danych po transformacji Box-Cox. Bez znancza, że dane nie były różnicowane, natomiast Róż, że dane zostały jednokrotnie zróżnicowane. Skróty 'Kr' oraz 'Dł' oznaczają czy w teście kpss została użyta wersja odpowiednio krótka czy długa.", booktabs = TRUE) %>%
  kable_paper(full_width = F) %>%
  kable_styling(latex_options = "HOLD_position") %>%
  add_header_above(c("Lambda"=1,"Bez / Kr" = 2, "Bez / Dł" = 2,"Róż / Kr" = 2, "Róż / Dł" = 2))

for(i in 2:(9)){
  kab <- column_spec(kab, i,  color=col[,i-1])
}


kab.adf<-mat.adf %>%
  kbl(caption="p-wartość dla testu ADF dla danych po transformacji Box-Cox. Wartość domyślna testu to h=5.",booktabs = TRUE) %>%
  kable_paper(full_width = F, ) %>%
  kable_styling(latex_options = "HOLD_position") %>%
  add_header_above(c("Lambda"=1,"Bez różnicowania" = H, "Po różnicowaniu" = H))

for(i in 2:(2*H+1)){
  kab.adf <- column_spec(kab.adf, i,  color=col.adf[,i-1])
}

kab.adf
kab
```

Na zielono zaznaczono testy te wartości, dla których nie mamy podstaw do odrzucenia hipotezy o stacjonarności lub mamy podstawy do odrzucenia hipotezy o niestacjonarności (przechodzą test na stacjonarność), na poziomie ufności $\alpha=0.05$.  Możemy zauważyć, że oba  testy (w choć jednym wariancie) dla danych niezróżnicowanych przechodzą jedynie te dane, dla których $\lambda$ w transformacji BC została wybrana przy pomocy wbudowanych algorytmów. Natomiast dla danych zróżnicowanych niemal wszystkie dane przeszły testy stacjonarności niezależnie od wybranych parametrów (jedynie dane bez transformat nie poradziły sobie z testem kpss dla modelu bez trendu). Dlatego w dalszym sprawozdaniu będziemy się posługiwać danymi po jednokrotnym zróżnicowaniu. Z powodu najprostszej interpretacji będziemy korzystać z transformacji BC dla parametru $\lambda=0$. Dane przed zróżnicowaniem prezentują się następująco.
```{r, fig.height=2,fig.cap="Rozpatrywane dane po transformacji BC dla lambdy wynoszącej 0"}
autoplot(BoxCox(X, lambda = 0))
```
Widzimy wyraźny trend w danych (przetransformowanych), który wydaje się być trendem liniowym. Zatem jednokrotne różnicowanie idealnie nadaje się w tym przypadku. 
\subsection{Identyfikacja modelu}
W celu identyfikacji modelu przyjrzyjmy się danym po zróżnicowaniu i transformacjach oraz ich funkcjom acf i pacf.
```{r, fig.height=4, fig.cap="Wykresy dla rozpatrywanych danych po transformacji BC i różnicowaniu z krokiem h=1."}
ggtsdisplay(diff(BoxCox(X, lambda=0)))
```
Widzimy, że obie funkcje zależności między obserwacjami, szybko zanikają. Zatem to potwierdza, że mamy do czynienia z szeregiem stacjonarnym. W danych nie zauważyliśmy żadnych zależności sezonowych. Na podstawie powyższych wykresów możemy spróbować zidentyfikować rzędy modeli \verb|AR| oraz \verb|MA|. Rozpatrywanymi modelami mogą być modele: $AR(1)$, $MA(2)$ oraz $MA(1)$. Wartości funkcji acf dla opóźnienia $h=5$ oraz funkcji pacf dla opóźnienia $h=12$ uznaliśmy za nieistotne. Wartości te nieznacząco wystają poza przedziały istotności (mniej niż 3 odchylenia standardowe, na niebiesko zaznaczono poziom odległości dwóch opóźnień standardowych od zera).

Rozpatrywanie jedynie modeli \verb|AR| oraz \verb|MA| bardzo ogranicza nasze możliwości. Dlatego rozpatrzmy jeszcze modele mieszane \verb|ARMA|. Spójrzmy na jakie modele wskazują poszczególne kryteria informacyjne.

```{r criterion, cache=FALSE}
{
# H=5
# tmp=BoxCox(X, lambda=0)
# n=length(tmp)
# inc.mean=TRUE
# mat1=sapply(0:H, function(p)
#   sapply(0:H, function(q)
#       tryCatch(stats::arima(tmp,order=c(p,0,q), include.mean = inc.mean, method="ML")$log, error=function(e) 0)))
# 
# k1=sapply(0:H, function(p)
#     sapply(0:H, function(q)
#         1+p+q+inc.mean))
# 
# inc.mean=FALSE
# mat2=sapply(0:H, function(p)
#   sapply(0:H, function(q)
#       tryCatch(stats::arima(tmp,order=c(p,0,q), include.mean = inc.mean, method="ML")$log, error=function(e) 0)))
# 
# k2=sapply(0:H, function(p)
#     sapply(0:H, function(q)
#         1+p+q+inc.mean))
# 
# k=cbind(k1,k2)
# mat=cbind(mat1,mat2)
# 
# AIC=-2*mat + 2*k
# 
# AICc=AIC + (2*k^2+2*k)/(n-k-1)
# 
# BIC=-2*mat + k*log(n)
# 
# 
# colnames(AIC)=colnames(BIC)=colnames(AICc)=rep(0:H,2)
# rownames(AIC)=rownames(BIC)=rownames(AICc)=0:H
# 
# 
# #kab<-(AIC-min(AIC)) %>%
# #  round(digits=1) %>%
# kab<-(AIC-min(AIC)) %>%
#  round(digits=2) %>%
#   kbl(caption="Wartości kryterium AIC. Numer kolumny wyznacza rząd modelu AR, podczas gdy numer wiersza rząd modelu MA.",booktabs = TRUE) %>%
#   kable_paper(full_width = F, ) %>%
#   kable_styling(latex_options = "HOLD_position") %>%
#   add_header_above(c(" "=1,"Z średnią" = H+1, "Bez średniej" = H+1))
# mini=sort(AIC)[5]
# for(i in 2:(ncol(AIC)+1)){
#   kab <- column_spec(kab, i,  color=ifelse(AIC[,i-1]<=mini,"blue","black"))
# 
# }
# kab
# 
# kab<-(AICc-min(AICc)) %>%
#   round(digits=1) %>%
#   kbl(caption="Wartości kryterium AICc. Numer kolumny wyznacza rząd modelu AR, podczas gdy numer wiersza rząd modelu MA.",booktabs = TRUE) %>%
#   kable_paper(full_width = F, ) %>%
#   kable_styling(latex_options = "HOLD_position") %>%
#   add_header_above(c(" "=1,"Z średnią" = H+1, "Bez średniej" = H+1))
# mini=sort(AICc)[5]
# for(i in 2:(ncol(AICc)+1)){
#   kab <- column_spec(kab, i,  color=ifelse(AICc[,i-1]<=mini,"blue","black"))
# }
# kab
# 
# kab<-(BIC-min(BIC)) %>%
#   round(digits=1) %>%
#   kbl(caption="Wartości kryterium BIC. Numer kolumny wyznacza rząd modelu AR, podczas gdy numer wiersza rząd modelu MA.",booktabs = TRUE) %>%
#   kable_paper(full_width = F, ) %>%
#   kable_styling(latex_options = "HOLD_position") %>%
#   add_header_above(c(" "=1,"Z średnią" = H+1, "Bez średniej" = H+1))
# mini=sort(BIC)[5]
# for(i in 2:(ncol(BIC)+1)){
#   kab <- column_spec(kab, i,  color=ifelse(BIC[,i-1]<=mini,"blue","black"))
# }
# kab
}

H=5
tmp=BoxCox(X, lambda=0)
n=length(tmp)
inc.mean=FALSE
d=1
# mat=sapply(0:H, function(p)
#   sapply(0:H, function(q)
#       tryCatch(stats::arima(tmp,order=c(p,d,q), include.mean = inc.mean, method="ML")$log, error=function(e) 0)))

# do sprawdzenia poprawności
mat.aic=sapply(0:H, function(p)
  sapply(0:H, function(q)
      AIC(stats::arima(tmp,order=c(p,d,q), include.mean = inc.mean, method="ML"))))
mat.bic=sapply(0:H, function(p)
  sapply(0:H, function(q)
      BIC(stats::arima(tmp,order=c(p,d,q), include.mean = inc.mean, method="ML"))))

# do wyliczenia samodzielnie
mat=sapply(0:H, function(p)
  sapply(0:H, function(q)
      stats::arima(tmp,order=c(p,d,q), include.mean = inc.mean, method="ML")$loglik))

k=sapply(0:H, function(p)
    sapply(0:H, function(q)
        1+p+q+inc.mean))

AIC=-2*mat + 2*k

AICc=AIC + (2*k^2+2*k)/(n-k-1)

BIC=-2*mat + k*log(n)


colnames(AIC)=colnames(BIC)=colnames(AICc)=0:H
rownames(AIC)=rownames(BIC)=rownames(AICc)=0:H


kab<- (AIC-min(AIC)) %>%
 round(digits=1) %>%
  kbl(caption="Różnice wartości kryterium AIC i jego minimum. Numer kolumny wyznacza rząd modelu AR, podczas gdy numer wiersza rząd modelu MA.",booktabs = TRUE) %>%
  kable_paper(full_width = F, ) %>%
  kable_styling(latex_options = "HOLD_position") 
mini=sort(AIC)[5]
for(i in 2:(ncol(AIC)+1)){
  kab <- column_spec(kab, i,  color=ifelse(AIC[,i-1]<=mini,"blue","black"))

}
kab

kab<-(AICc-min(AICc)) %>%
  round(digits=1) %>%
  kbl(caption="Różnice wartości kryterium AICc i jego minimum. Numer kolumny wyznacza rząd modelu AR, podczas gdy numer wiersza rząd modelu MA.",booktabs = TRUE) %>%
  kable_paper(full_width = F, ) %>%
  kable_styling(latex_options = "HOLD_position")
mini=sort(AICc)[5]
for(i in 2:(ncol(AICc)+1)){
  kab <- column_spec(kab, i,  color=ifelse(AICc[,i-1]<=mini,"blue","black"))
}
kab




kab<- (BIC-min(BIC)) %>%
  round(digits=1) %>%
  kbl(caption="Różnice wartości kryterium BIC i jego minimum. Numer kolumny wyznacza rząd modelu AR, podczas gdy numer wiersza rząd modelu MA.",booktabs = TRUE) %>%
  kable_paper(full_width = F, ) %>%
  kable_styling(latex_options = "HOLD_position")
mini=sort(BIC)[5]
for(i in 2:(ncol(BIC)+1)){
  kab <- column_spec(kab, i,  color=ifelse(BIC[,i-1]<=mini,"blue","black"))
}
kab


```
Na niebiesko zaznaczona pięć najmniejszych wartości w każdej z tabel. Widzimy, że kryteria AIC oraz AICC są zgodne co do czterech pierwszych wyborów modelu (wraz z kolejnością ich wyboru). Możemy zauważyć, że kryterium Bayesowskie preferuje modele niższych rzędów. Wszystkie kryteria są jednak zgodne co do wyboru modelu $ARMA(1,3)$. Kryterium BIC wskazuje znaczącą przewagę tego modelu nad innymi, podczas gdy pozostałe kryteria pozwalają rozważać jeszcze modele $ARMA(5,1)$, $ARMA(1,4)$ oraz $ARMA(4,3)$.
<!-- , w szczególności wybiera ono model $ARMA(1,1)$ podczas gdy pozostałe preferują model $ARMA(3,3)$. Kryterium BIC wskazuje znaczące różnice między jakością dopasowania modelu $ARMA(1,1)$ a pozostałymi. Natomiast według pozostałych kryteriów można jeszcze rozpatrywać modele $ARMA(2,3)$, $ARMA(3,2)$ oraz $ARMA(0,3)$. Różnica dla tego ostatniego kryterium jest duża, jednak jest również wskazywana (jako jedna z 5 najmniejszych) przez wszystkie kryteria informacyjne (tak samo jak $ARMA(1,1)$).  -->
\subsection{Badanie dopasowania szeregu na podstawie residuów}
```{r, fig.height=5, fig.width=4}
order=cbind(c(1,1,3), c(5,1,1), c(1,1,4), c(4,1,3), c(1,1,0),c(0,1,2),c(0,1,1))
tmp=BoxCox(X, lambda=0)
tmp<-apply(order, 2, function(ord) stats::arima(BoxCox(X, lambda=0), order = ord, method = "ML"))
for(i in 1:length(tmp)){
  a=2
  par(mar = c(a, a, a, a))
  itsmr::test(tmp[[i]]$residuals)
}

a=2
par(mar = c(a, a, a, a))
pes=sapply(tmp, function(x) itsmr::test(x$residuals))

a=2
par(mar = c(a, a, a, a))
pes=itsmr::test(tmp[[1]]$residuals)
pes$mfrow


par(margin=c(1,1,1,1))
ggtsdiag(tmp[[1]])


for(i in 1:7) checkresiduals(tmp[[i]])

itsmr::test(tmp[[1]]$residuals)
res=tmp[[1]]
Box.test(res$residuals)
pes=McLeod.Li.test(res, plot=FALSE)
pes$p.values

```

```{r}

for(i in 1:length(tmp)) ks.test(tmp[[i]]$residuals, "pnorm")$p.val

shapiro.test(tmp[[2]]$residuals)

jarque.bera.test(tmp[[2]]$residuals)

for(i in 1:5){
  ggAcf(tmp[[i]]$residuals^2)
  ggPacf(tmp[[i]]$residuals^2)
}



ggPacf(tmp[[5]]$residuals^2)



McLeod.Li.test(tmp[[5]])

ggtsdiag(tmp[[5]])



checkresiduals(tmp[[5]])
for(i in 1:length(tmp)) ks.test(tmp[[i]]$residuals, "pnorm")$p.val




```

```{r}
order=cbind(c(1,1,3), c(5,1,1), c(1,1,4), c(4,1,3), c(1,1,0),c(0,1,2),c(0,1,1))
Wyn=matrix(nrow=2,ncol=length(order[1,]))
tmp=BoxCox(X, lambda=0)
alpha=0.05
for( i in 1:ncol(order)){
  res=stats::arima(BoxCox(X, lambda=0), order = order[,i], method = "ML", include.mean = FALSE)
  fixed=numeric(sum(order[,i])-1)
  fixed[lmtest::coeftest(res)[,4]<alpha]=NaN
  pes=stats::arima(BoxCox(X, lambda=0), order = order[,i], method = "ML", fixed = fixed, include.mean = FALSE)
  Wyn[,i]=c(AIC(res)-AIC(pes), BIC(res)-BIC(pes))
}
rownames(Wyn)<-c("AIC", "BIC")
colnames(Wyn)<-apply(order, 2, function(x) paste0("ARMA(",paste(x[1],x[2],x[3], sep = ','),")"))

kab<-Wyn %>%
  round(digits=3) %>%
  kbl(caption="Różnice między modelem pełnym, a modelem po usunięciu współczynników statystycznie nieistotnych na poziomie istotności 0.05.",booktabs = TRUE) %>%
  kable_paper(full_width = F, ) %>%
  kable_styling(latex_options = "HOLD_position")

for(i in 2:(ncol(order)+1)){
  kab <- column_spec(kab, i,  color=ifelse(Wyn[,i-1]<0,"red",
                                           ifelse(Wyn[,i-1]>0,"green","black")))
}
kab



```
Dla ostatnich modeli ($ARMA(4,1,3)$, $ARMA(1,1,0)$ $ARMA(0,1,2)$, $ARMA(0,1,1)$) wszystkie współczynniki były istotne statystycznie, zatem różnica dla obu kryteriów jest równa 0 (porównujemy te same modele). Dla modelu $ARMA(1,1,3)$ różnica jest dodatnia, zatem model bez nieistotnych współczynników osiąga mniejsze wartości kryteriów, zatem jest on według nich lepszy. Dla pozostałych modeli, wersja pełna (zawierająca wszystkie współczynniki) okazała się lepsza.


```{r}
# 
# pes<-forecast(stats::arima(BoxCox(X, lambda=0), order=c(3,1,2)), lambda=0, h=length(Y))
# 
# 
# autoplot(pes)
# autoplot(cbind(pes,Y))
# 
# 
# res=data.frame(cbind(pes,Y))
# inter=linspace(time(Y)[1],time(Y)[length(Y)], length(Y))
# ggplot(res) + 
#     geom_ribbon(aes(x=inter,ymin = pes.Lo.95,
#                   ymax = pes.Hi.95),
#               fill = "#6092ce",alpha = 5/10) +
#   geom_ribbon(aes(x=inter,ymin = pes.Lo.80,
#                   ymax = pes.Hi.80),
#               fill = "#6962b5",alpha = 5/10) + 
#   geom_line(aes(x=inter, y=Y))
# 
# 
# 
# 
# 
# ggplot()+                    # basic graphical object
#   geom_line(aes(y=y1), colour="red") +  # first layer
#   geom_line(aes(y=y2), colour="green") 
# autoplot(cbind(pes,Y))
# cbind(pes,Y)
# 
# pes
# 
# forecast(tmp[[1]])
# arima(gnp, order=c(2,1,0))
```








```{r}
# 
# order=list(c(1,1,0), c(0,1,2), c(3,1,2), c(2,1,2), c(3,1,1))
# 
# for(ord in order){
#   tmp=stats::arima(BoxCox(X, lambda=0), order=ord)
#   
# 
#   
# }
# 
# 
# tmp=diff(BoxCox(X, lambda=0))
# tmp<-apply(order, 2, function(ord) arima(tmp, order = ord))
# for(i in 1:5) test(tmp[[i]]$residuals)
# pes<-forecast(stats::arima(BoxCox(X, lambda=0), order=c(3,1,2)), lambda=0, h=length(Y))
# 
# 
# stats::arima(gnp, order = order[,1], lambda=1)
# 
# 
# 
# 
# tmp=stats::arima(BoxCox(X, lambda=0), order=order[[5]])
# 
# 
# stats::arima(BoxCox(X, lambda=0), order=c(2,1,3), include.mean = T,method="ML")
# stats::arima(diff(BoxCox(X, lambda=0)), order=c(2,0,3), include.mean = F,method="ML")
# 
# 
# 
# 
# stats::arima(diff(BoxCox(X, lambda=0)), order=c(1,0,1), include.mean = T)
# 
# tmp


```















































\section{Porównanie dokładności prognoz dla danych euretail}
\subsection{Wprowadzenie}
W drugiej części sprawozdania porównany prognozy dla danych \verb|euretail|. Dane te zawierają kwartalne indeks handlu detalicznego w strefie euro (17 krajów), 1996-2011, obejmujący handel detaliczny i hurtowy oraz naprawę pojazdów samochodowych i motocykli. Na wykresie dane prezentują się następująco.
```{r}
autoplot(euretail)
```


```{r,cache=TRUE}
# autoplot(diff(diff(euretail),lag=4))
# ndiffs(euretail)
# nsdiffs(euretail)
# 
# auto.arima(euretail)
# BoxCox.lambda(euretail ,upper = 5)
# BoxCox.lambda(euretail, method = "loglik")
# 
# auto.arima(BoxCox(euretail, lambda=1.85))


ggtsdisplay(diff(diff(BoxCox(euretail, lambda=0),lag=4)))


#cross(0:2,0:2)






#apply(as.matrix(expand.grid(0:2,0:3)), 1, function(P)
#  apply(as.matrix(expand.grid(0:2,0:3)), 1, function(Q)
#         paste0("(",paste(P[1],Q[1],P[2],Q[2],sep = ","),")")))


#pes=apply(as.matrix(expand.grid(0:2,0:3)), 1, function(p) paste(p[1],p[2]))


```


```{r seasona_criterion,cache=TRUE}


ord=4
s.ord=2

tmp=BoxCox(euretail, lambda=0)
mat=apply(as.matrix(expand.grid(0:ord,0:s.ord)), 1, function(P)
      apply(as.matrix(expand.grid(0:ord,0:s.ord)), 1, function(Q)
         arima(tmp, order=c(P[1],1,Q[1]), seasonal = c(P[2],1,Q[2]), include.mean=T)$log))


k=apply(as.matrix(expand.grid(0:ord,0:s.ord)), 1, function(P)
    apply(as.matrix(expand.grid(0:ord,0:s.ord)), 1, function(Q)
        1+sum(P)+sum(Q)+inc.mean))

#k

AIC=-2*mat + 2*k

AICc=AIC + (2*k^2+2*k)/(n-k-1)

BIC=-2*mat + k*log(n)

rownames(BIC)=colnames(BIC)=rep(0:ord,s.ord+1)
rownames(AIC)=colnames(AIC)=rep(0:ord,s.ord+1)
rownames(AICc)=colnames(AICc)=rep(0:ord,s.ord+1)


grups=c(1,rep(ord+1,s.ord+1))
names(grups)<-c(" ", sapply(0:s.ord, paste))

```

```{r}


kab.bic<-(BIC-min(BIC)) %>%
  round(digits=1) %>%
  kbl(caption="Wartości kryterium BIC. Numer kolumny wyznacza rząd modelu AR, podczas gdy numer wiersza rząd modelu MA.",booktabs = TRUE) %>%
  kable_paper(full_width = F, ) %>%
  kable_styling(latex_options = "HOLD_position", font_size=10) %>%
  add_header_above(grups) %>%
  pack_rows(index = grups[-1])
mini=sort(BIC)[5]
for(i in 2:(ncol(BIC)+1)){
  kab.bic <- column_spec(kab.bic, i,  color=ifelse(BIC[,i-1]<=mini,"blue","black"))
}

kab.aic<-(AIC-min(AIC)) %>%
  round(digits=1) %>%
  kbl(caption="Wartości kryterium BIC. Numer kolumny wyznacza rząd modelu AR, podczas gdy numer wiersza rząd modelu MA.",booktabs = TRUE) %>%
  kable_paper(full_width = F, ) %>%
  kable_styling(latex_options = "HOLD_position", font_size=10) %>%
  add_header_above(grups) %>%
  pack_rows(index = grups[-1])
mini=sort(AIC)[5]
for(i in 2:(ncol(BIC)+1)){
  kab.aic <- column_spec(kab.aic, i,  color=ifelse(AIC[,i-1]<=mini,"blue","black"))
}

kab.aicc<-(AICc-min(AICc)) %>%
  round(digits=1) %>%
  kbl(caption="Wartości kryterium BIC. Numer kolumny wyznacza rząd modelu AR, podczas gdy numer wiersza rząd modelu MA.",booktabs = TRUE) %>%
  kable_paper(full_width = F, ) %>%
  kable_styling(latex_options = "HOLD_position", font_size=10) %>%
  add_header_above(grups) %>%
  pack_rows(index = grups[-1])
mini=sort(AICc)[5]
for(i in 2:(ncol(BIC)+1)){
  kab.aicc <- column_spec(kab.aicc, i,  color=ifelse(AICc[,i-1]<=mini,"blue","black"))
}

kab.bic
kab.aic
kab.aicc


```




