---
title: "Sprawozdanie 3 - ASzCz"
author: "Kacper Budnik"
date: "2023-05-27"
output:
  pdf_document: 
    toc: true
    number_sections: true
    extra_dependencies: ["polski", "mathtools", "amsthm", "amssymb", "icomma", "upgreek", "xfrac", "float", "hyperref", "caption", "enumitem"]
fontsize: 12pt
---



```{r setup, include=FALSE}

knitr::opts_chunk$set(echo = FALSE, warning = FALSE, message = FALSE, eval = TRUE, fig.pos = "H", dev.args=list(encoding="CP1257.enc"), fig.path='figure/', fig.align='center', fig.pos='H',fig.width=5, fig.height=3)
```

```{r, echo=FALSE}
library(EnvStats)
library(ggplot2)
library(dplyr)
library(tidyr)
library(vcd)
library(knitr)
#library(TSAFBook)
library(astsa)
library(forecast)
```

```{r, echo=FALSE}
month.name=c("Styczeń", "Luty", "Marzec", "Kwiecień", "Maj", "Czerwiec", "Lipiec", "Sierpień", "Wrzesień", "Październik", "Listopad", "Grudzień")
```
\newpage
\section{Dopasowanie modeli autoregresji do szeregu \verb|globtemp|.}
\subsection{Cel i dane.}
Rozpatrywane dane -- \verb|globtemp| -- pochodzących z pakietu \verb|astsa|. Przedstawiają one odchylenia średniej rocznej temperatury od temperatury średniej globalnej w latach 1951-1980. Pierwszy pomiar pochodzi z<!-- `r month.name[start(globtemp)[2]]`--> roku `r start(globtemp)[1]`, natomiast ostatni z  `r end(globtemp)[1]`. Celem pierwszej części sprawozdania będzie przeprowadzenie kompletnej analizy związaniem z dopasowaniem i diagnostyką modeli autoregresji (AR).
\subsection{Weryfikowanie stacjonarności danych.}
Przed przystąpieniem do analizy, sprawdźmy, czy rozpatrywany szereg jest stacjonarny. Zacznijmy od przyjrzenia się danym na wykresie.
```{r, fig.cap="Wykres dla danych podstawowych."}
autoplot(globtemp)
X=globtemp
par(mfrow=c(2,1), mar=c(4,4,0,0))
plot(acf(X))
plot(globtemp)
```
Jak możemy zauważyć, widoczny jest silny trend, zatem rozpatrywany szereg nie jest szeregiem stacjonarnym. Dlatego w dalszej części zadania rozpatrywaliśmy zróżnicowane dane z krokiem 1, gdyż nie zauważyliśmy żadnych zachowań sezonowych.




























